臺灣高雄地方法院民事判決　　　　　　 100年度訴字第1515號
原　　　告　藍子鴻　
被　　　告　蔡艾淇　
上列當事人間損害賠償事件，經原告提起刑事附帶民事訴訟，由
本院刑事庭移送前來，本院於中華民國100 年12月9 日言詞辯論
終結，判決如下：
    主  文
被告應給付原告新台幣貳萬元及自民國一百年三月二十三日起至
清償日止，按年息百分之五計算之利息。
原告其餘之訴駁回。
本判決第一項得假執行。但被告如以新台幣貳萬元為原告預供擔
保，得免為假執行。
原告其餘假執行之聲請駁回。
    事實及理由
一、按訴狀送達後，原告不得將原訴變更或追加他訴。但減縮應
    受判決事項之聲明者，不在此限，民事訴訟法第255 條第1
    項第3 款定有明文。本件原告原本請求：被告應於國內各大
    報（中國時報、聯合報、自由時報、蘋果日報）刊登道歉啟
    事乙則2 日。嗣於訴狀送達後，原告減縮聲明為：被告應於
    中國時報、聯合報、自由時報、蘋果日報高雄地方版刊登如
    附件所示之道歉啟事1 日。其減縮應受判決事項之聲明，均
    合於前述規定，應予准許。
二、原告主張：被告於民國98年2 月2 日上午8 時15分許，在高
    雄市警察局鼓山分局新莊派出所前對原告稱「你有神經病」
    等語（下稱第一次行為）、又於98年11月2 日上午某時許，
    在高雄市○○路某處，曾先後2 次以左手之食指及中指合併
    指向左邊額頭之方式嘲弄原告（下稱第二次行為），上開行
    為不法侵害原告之名譽，亦經本院以99年度簡字第1724號刑
    事判決、100 年度簡上字第99號刑事判決，以違反保護令罪
    2 罪各判處拘役30日確定。原告依民法第184 條第1 項、第
    19 5條第1 項侵權行為之規定提起本訴，並聲明：(一)被告應
    給付原告精神慰撫金新台幣（下同）100 萬元；(二)被告應於
    中國時報、聯合報、自由時報、蘋果日報高雄地方版刊登內
    容如附表所示道歉啟事1 日；(三)願供擔保請准宣告假執行。
三、被告則以：對於原告所主張之事實均不爭執，惟兩造因子女
    監護問題，被告每次交付子女時，原告都持錄影機不停拍攝
    ，使被告不堪其擾；另被告對於原告名譽之侵害有限，是原
    告自己提出告訴並使更多人知悉，實非被告之行為所造成。
    且原告起訴時，第一次行為業已罹於2 年之消滅時效，至第
    二次行為，則主張以原告應給付兩造未成年子女之100 年6
    月1 日起至100 年12月31日止共7 個月每月12,000元之撫養
    費用合計84,000元為抵銷，至登報道歉部分亦無理由，並求
    為聲明：(一)原告之訴駁回；(二)願供擔保請准宣告免為假執行
    。
四、兩造爭執及不爭執事項：
  (一)不爭執部分：
    1.被告確有原告所主張之公然侮辱情事，並經本院刑事庭判
      決有罪確定。
    2.兩造原為夫妻關係，原告係政大企管財稅方面的研究所，
      及美國短期進修，目前在各補習班擔任輔導調查局、檢察
      事務官等國家考試財稅法規課程之講師，補教經驗已達20
      年之久，曾出版9 種作品；被告係台中商專畢業，目前無
      業，惟曾經營美容師工作經驗約6 年。
  (二)爭執部分：
    1.本件第一次行為已否罹於時效？
    2.原告所請求之精神慰撫金應以若干為適當？
    3.原告請求被告登報道歉是否適當？
五、本院得心證之理由：
  (一)第一次行為已否罹於時效？
    按因侵權行為所生之損害賠償請求權，自請求權人知有損害
    及賠償義務人時起，2年間不行使而消滅，民法第197 條第1
    項定有明文。是關於侵權行為請求權之時效，係以請求權人
    知悉時開始起算2 年，並非以知悉賠償義務人因侵權行為所
    構成之犯罪行為，經檢察官起訴或法院判決有罪為據。查本
    件第一次行為發生於98年2 月2 日，原告當場聽聞並知悉後
    ，遲至100 年3 月18日始依侵權行為之法律關係，向本院刑
    事庭提起刑事附帶民事訴訟，有刑事附帶民事訴訟狀附於本
    院100 年度簡上附民字第21號案卷可稽（見簡上附民卷第1
    頁至第4 頁），顯已逾2 年時效期間，是原告所稱係因刑事
    案件尚未確定，訴訟程序冗長所致，故未罹於時效等語，洵
    屬無據；而第一次行為既已罹2 年之消滅時效，被告據此抗
    辯，原告就此部分之請求，即無理由，應予駁回。
  (二)原告請求精神慰撫金部分應以多少為適當（第一次行為既已
    罹於時效，此部分單就第二次行為論述）？
    1.按因故意或過失，不法侵害他人之權利者，負損害賠償責
      任；不法侵害他人之名譽者，被害人雖非財產上之損害，
      亦得請求賠償相當之金額，民法第184 條第1 項前段、第
      195 條第1 項分別定有明文。按慰藉金之賠償須以人格權
      遭遇侵害，使精神上受有痛苦為必要，其核給之標準固與
      財產上損害之計算不同，然非不可斟酌雙方身份資力與加
      害程度，及其他各種情形核定相當之數額（最高法院51年
      台上字第223 號判例意旨參照）。被告所為第二次行為，
      向被告稱你有神經病等語，及將食指、中指合併指向額頭
      嘲弄原告等動作，係故意不法侵害原告之名譽，依社會一
      般通念，有指涉原告頭腦有問題之意，致其人格評價受有
      一定程度之貶損，揆之前揭規定，自應負侵權行為損害賠
      償責任，並得請求精神慰撫金。
    2.又按損害賠償之債，以有損害之發生及有責任原因之事實
      ，並二者之間，有相當因果關係為成立要件。故原告所主
      張損害賠償之債，如不合於此項成立要件者，即難謂有損
      害賠償請求權存在，有最高法院48年台上字第481 號判例
      要旨可資參照。依上開判例意旨可知，侵權行為賠償請求
      權之發生必須以損害之發生與行為人之行為間具有相當因
      果關係為成立要件。而所謂相當因果關係，係指依經驗法
      則，綜合行為當時所存在之一切事實，為客觀之事後審查
      ，認為在一般情形下，有此環境，有此行為之同一條件，
      均可發生同一之結果者，則該條件即為發生結果之相當條
      件，行為與結果即有相當之因果關係。反之若在一般情形
      下，有此同一條件存在，而依客觀之審查，認為未必皆發
      生此結果者，則該條件與結果並不相當，不過為偶然之事
      實而已，其行為與結果間即無相當因果關係可言（最高法
      院76年度台上字第192 號判例要旨、79年度台上字第3344
      號判決要旨參照）。本件原告另以：其所輔導之學生與著
      作遍及全省與司法界，被告多次在派出所前、馬路上、交
      付子女等場所公然侮辱原告，因而影響到名聲、心情及工
      作表現，進而導致補習班排課減少，情節甚為嚴重等語。
      經查，本件第二次行為時係在忠言路旁，但當時比較沒有
      人，並無員警或補習班之學生或同事在場，僅有不特定人
      經過等情，業據原告自承在卷（見本院卷第51頁），且被
      告該次之侵害行為並無激烈之言語、動作，而係在大馬路
      邊，有兩次以食、中指合併在額頭處點兩下之動作，時間
      甚短，則依經驗法則，當時主要係兩造及子女在場，其他
      路過之人、車，除非係刻意停下查看或偶然瞥見之人、車
      ，尚不致發現原告之上開動作，核其侵害性及侵害情節並
      非重大；是當時所存在之上開一切行為、事實、環境判斷
      ，一般人在此情形下，應尚不足以皆發生原告所主張之造
      成全國法界將知悉本件侵害，及原告心情因而不佳影響工
      作表現、導致補習班排課減少等情事。至於嗣後被告遭偵
      查、起訴、判決等程序，使少數公務員知悉本件侵害行為
      之結果，分別係檢察官或法官依原告之告訴及刑事訴訟法
      所進行之相關程序，非由被告之公然侮辱行為所直接造成
      ，且縱然有認識原告之人知悉本案之進行，亦得了解本件
      全貌（即包含嗣後被告遭起訴、判決有罪等情），適足以
      平衡原告遭被告貶抑後之名譽回復，益難認原告所謂之上
      開結果，與被告之行為間，具有相當因果關係可言；此外
      ，原告未就補習班或其學生確有在場見聞到第二次行為之
      侵害事實舉證以實其說，本院尚無從認定該次行為之損害
      ，已擴及至原告之學生或全國司法界。故原告主張其所受
      損害擴及司法界或全省之學生等語，即不足採。
    3.查兩造原為夫妻關係，本為人人稱羨之佳偶，嗣因感情不
      睦，兩造均無法理性面對或相互體諒，而衍生財產、子女
      交付等問題，並先後有5 、60起家事（含保護令）、民、
      刑事等案件繫屬法院（多係原告對被告提出告訴），並成
      為警局之常客，業經兩造陳述在卷（本院卷第129 頁），
      及經員警蕭陵乾證述（見本院100 年度簡上字第99號影卷
      100 年5 月10日審判筆錄第21頁）、原告之全國刑案資料
      查註表在卷足憑（見本院卷），足認兩造間不斷互相傷害
      及控訴，除徒增彼此之怨隙、侵蝕社會資源外，對於兩造
      子女、及自身工作、精神、健康等均有一定程度之斲傷，
      實非國家、社會或週邊親友所樂見。又因兩造見面時，原
      告無法忍受被告之言語暴力，遂動輒以攝影機蒐證，此雖
      係原告為維護自身權益之計，難免引起相對人之不悅，實
      已形成另一種挑釁；而被告於第二次行為中並未說話，其
      以左手之食指及中指合併指向左邊額頭嘲弄原告之動作，
      依一般社會大眾之評價，已足以對原告之人格有所貶抑，
      雖屬不該，然其並無激烈之言語或動作，僅分別有點兩下
      之動作，時間尚稱短暫，依當日之時、空環境下，往來之
      人不多，已如前述，則其他路過之人、車，除非係刻意停
      下查看或偶然瞥見之人、車，尚不致發現原告之上開動作
      ，核其侵害性及侵害情節尚非重大。又兩造之學、經歷如
      上開三、(一)2.所示不爭執事項所述，而原告係53年次人，
      第二次行為時約45歲，任職於高雄市各大補習班擔任國家
      考試講師，99年間所得約96萬餘元，名下有房屋1 筆、土
      地2 筆及投資1 筆，財產總值約329 萬元；被告係62年次
      之人，第二次行為時約36歲，具有美容師專業技能，99年
      間所得約18萬餘元，名下有2002年份已無殘值之汽車1 輛
      、投資股票多筆合計面額約54萬餘元，並有兩造99年之稅
      務電子閘門財產所得調件明細表在卷（見本院卷第43頁之
      密封資料）可憑，堪認兩造學歷原告優於被告，亦年長於
      被告，且原告之生產力、社會工作能力條件、資產均優於
      被告。爰審酌兩造前述學經歷、身分、地位、經濟狀況及
      原告所受侵害之程度、兩造之關係與平日相處情形、案發
      當時兩造之心理狀況，暨原告迄今，尚未自被告處獲得賠
      償，及兩造不斷以訴訟程序做為報復對方之方式等一切情
      狀，認原告請求被告賠償非財產上損害，以2 萬元為適當
      ，逾此部分之請求，即屬無據。
  (三)登報道歉部分：
    按名譽遭不法侵害者，依前述民法第195 條第1 項後段規定
    ，固非不得請求回復名譽之處分，惟其請求之處分，仍應由
    法院權衡侵害名譽情節之輕重、當事人身分及加害人之經濟
    狀況等情形後，以適於其名譽回復者為限，則屬當然。經查
    ，被告所為之第二次行為雖足以對原告之人格有所貶抑，而
    有不該，惟其公然侮辱原告之行為，情節並非重大，嗣因刑
    事訴訟程序進行，雖使相關公務人員亦有知悉，惟與被告之
    行為並無因果關係，業如前述。是本件因被告行為所致之損
    害結果，並未擴散至社會大眾或原告所任教之學生、補習班
    ，亦即除在場附近偶然瞥見之人外，難認其他社群之人將因
    此對於原告形成負面評價。復參原告本即使用筆名進行授課
    、出版等社會活動，業經原告自承（見本院卷第52頁）、及
    原告提出之出版證明可憑（見本院卷第42頁），其所輔導之
    學生或使用其出版之書籍者，並不知悉其原本姓名，是所請
    求被告刊登道歉啟事，亦無回復名譽之實益，難認原告請求
    此項登報道歉為適當之處分，其請求自不應准許。
  (四)抵銷部分：
    按民法第334 條所稱之抵銷，係以2 人互負債務，而其給付
    種類相同並均屆清償期者為要件。是得供債務人抵銷之債權
    ，須為對於自己債權人之債權，而不得以對於他人之債權，
    對於債權人為抵銷，最高法院49年台上字第125 號判例意旨
    參照。又子女對父母之扶養費請求權，在實體法上固為一身
    專屬之權利，惟為求紛爭之解決，並兼顧未成年子女之利益
    ，非扶養費請求權主體之父或母一方，固得本於法定訴訟擔
    當之地位，於離婚之訴為子女利益為扶養費請求。惟請求扶
    養費訴訟之扶養費權利主體，終究為子女本身，而非其父或
    母。是若被告主張以原告對兩造之子女之扶養費給付義務相
    當，請求准許抵銷之抗辯，非但害及兩造未成年子女之利益
    ，更與民法第334 條所定之抵銷要件不合，殊屬未合，最高
    法院93年度台上字第2533號判決意旨參照。從而，未成年子
    女扶養費請求權與被告對原告之給付義務債務主體不同，被
    告自不得以自己之債務，與子女得對原告請求給付扶養費之
    債權，互為抵銷。
  (五)末按給付無確定期限者，債務人於債權人得請求給付時，經
    其催告而未為給付，自受催告時起，負遲延責任。其經債權
    人起訴而送達訴狀，或依督促程序送達支付命令，或為其他
    相類之行為者，與催告有同一之效力；遲延之債務，以支付
    金錢為標的者，債權人得請求依法定利率計算之遲延利息；
    應付利息之債務，其利率未經約定，亦無法律可據者，週年
    利率為百分之5 ，民法第229 條第2 項、第233 條第1 項前
    段、第203 條分別定有明文。本件係屬侵權行為損害賠償之
    債，自屬給付無確定期限者，且係以支付金錢為標的，則依
    民法第第229 條第2 項規定，原告就被告應給付之前開金額
    部分，併請求自被告受催告之起訴繕本送達之翌日即100 年
    3 月23日起（見本院簡上附民字卷第5 頁）至清償日止，按
    週年利率5%計算之利息，即屬有據，應予准許。
  (六)基上，原告請求第二次行為之精神慰撫金部分，在2 萬元範
    圍之內及其法定遲延利息部分為有理由，且被告不得以原告
    對於兩造子女之扶養費互為抵銷；至其所請求第一次行為部
    分，業經時效完成並經被告抗辯，登報道歉部分並非本件回
    復名譽之適當處分，及逾上開所准許金額之其餘請求部分，
    均無理由，並與上開第一次行為部分、登報道歉部分，一併
    駁回。
六、綜上所述，原告依侵權行為法律關係，請求被告給付2 萬元
    及上開法定遲延利息，為有理由，應予准許，逾此部分之請
    求及登報道歉等部分，均為無理由，應予駁回。又原告勝訴
    部分，經原告陳明願供擔保請准宣告假執行，惟因所命給付
    金額未逾50萬元，爰依民事訴訟法第389 條第1項 第5 款規
    定，依職權宣告假執行，而毋庸命原告供擔保，並另就被告
    之聲請酌定相當之擔保金額准許之。就原告敗訴部分，其訴
    既經駁回，假執行之聲請即失所附麗，應併予駁回。
七、本件屬刑事附帶民事訴訟案件，原告並未繳納裁判費，且無
    送達費或鑑定費等裁判外訴訟費用問題，爰不為訴訟費用負
    擔之諭知，又本件事證已臻明確，兩造其餘陳述及攻擊防禦
    方法經本院斟酌後認均不影響本判決之結果，爰不再逐一詳
    予論述，均附此敘明。
八、據上論結，本件原告之訴為一部有理由，一部無理由，依民
    事訴訟法第389 條第1 項第5 款，判決如主文。
中    華    民    國   100    年    12    月    26    日
                  民事第六庭 法  官  呂明燕
以上正本係照原本作成。
如對本判決上訴，須於判決送達後20日內向本院提出上訴狀。如
委任律師提起上訴者，應一併繳納上訴審裁判費。
中    華    民    國   100    年    12    月    26    日
                             書記官  李柏親
附表：
【道歉內容】
道歉人蔡艾淇（即蔡淑玲）明知法院已對其核發保護令，不得對
藍子鴻有違反保護令之犯行諭知，況法院已認定藍子鴻先生於財
團法人私立高雄醫學大學附設中和紀念醫院及高雄河堤診所病歷
無法證明其患有精神疾病，然竟於98年2 月2 日及98年11月2 日
，仍無視保護令的存在，致其受有精神上之侵害；非但如此，更
變本加厲在地院堅股、道股、慶股、切股等，不當洩漏藍子鴻病
歷並誣指其有精神病，洩漏個資，持續侵害其隱私及名譽；本人
蔡艾淇謹此向藍子鴻先生鄭重道歉，並保證日後絕不再犯！
                                  道歉人蔡艾淇
中   華   民    國           年          月           日

【版面及文字規格】
版面配置：長度15公分、寬度7公分
標題字型：粗標楷體；18號字
內容字型：標楷體；14號字
署名字型：粗標楷體；18號字